ACORDAO-COMPLETO-2436981

ACÓRDÃO 4016/2021 ATA 7/2021 - SEGUNDA CÂMARA

VISTOS, relatados e discutidos estes autos em que se aprecia embargos de declaração opostos pelo Sr. José Severino Ramos de Souza, ex-prefeito de Gameleira/PE (gestão 2009/2012) em face do Acórdão 4001/2020-TCU-Segunda Câmara, por meio do qual esta Corte conheceu e deu provimento parcial ao recurso de reconsideração por ele interposto contra o Acórdão 558/2018-TCU-Segunda Câmara, de relatoria do Ministro André Luís de Carvalho,
	ACORDAM os Ministros do Tribunal de Contas da União, reunidos em Sessão da Segunda Câmara, ante as razões expostas pelo Relator, em:
	9.1. conhecer, com fundamento nos arts. 32, inciso II, e 34 da Lei nº 8.443/1992, dos presentes embargos de declaração para, no mérito, rejeitá-los;
	9.2. encaminhar cópia desta deliberação ao embargante e aos interessados, para ciência, informando que a presente deliberação, acompanhada do Relatório e do Voto que a fundamentam, está disponível para a consulta no endereço www.tcu.gov.br/acordaos, além de esclarecer que, caso requerido, o TCU poderá fornecer sem custos as correspondentes cópias, de forma impressa.

Embargos de declaração opostos pelo Sr. José Severino Ramos de Souza, ex-prefeito de Gameleira/PE (gestão 2009/2012) em face do Acórdão 4.001/2020-2ª Câmara, por meio do qual esta Corte conheceu e deu provimento parcial ao recurso de reconsideração interposto pelo mesmo recorrente contra o Acórdão 558/2018-2ª Câmara, emque este Tribunal julgou irregulares suas contas, condenou-o ao pagamento do débito apurado em solidariedade com os demais responsáveis e aplicou-lhe multa individual em razão da omissão no dever de prestar contas e da não comprovação da regular aplicação dos recursos repassados ao município, na modalidade fundo a fundo, à conta dos programas de Proteção Social Básica (PSB) e Proteção Social Especial (PSE), no exercício de 2011.

Segunda Câmara

Município de Gameleira/PE.

3. Interessados/Embargante:
3.1. Interessados: Fundo Nacional de Assistência Social (01.002.940/0001-82); Ministério do Desenvolvimento Social (extinto) (05.526.783/0001-65)
3.2. Embargante:  José Severino Ramos de Souza (XXX.078.434-XX)

13.1. Ministros presentes: Bruno Dantas (Presidente), Augusto Nardes (Relator), Aroldo Cedraz e Raimundo Carreiro.
13.2. Ministro-Substituto presente: Marcos Bemquerer Costa.

ACORDAO-COMPLETO-2483138

Acórdão de Relação 9235/2021 - Segunda Câmara

Acórdão de Relação

AUGUSTO NARDES

Trata-se de embargos de declaração opostos pelo Sr. José Severino Ramos de Souza, ex-prefeito de Gameleira/PE (gestão 2009/2012) em face do Acórdão 4001/2020-TCU-Segunda Câmara, por meio do qual esta Corte conheceu e deu provimento parcial ao recurso de reconsideração por ele interposto contra o Acórdão 558/2018-TCU-Segunda Câmara, de relatoria do Ministro André Luís de Carvalho.
Esse último decisum foi prolatado no âmbito da tomada de contas especial por intermédio da qual esta Corte julgou irregulares suas contas, condenou-o ao pagamento do débito apurado em solidariedade com os demais responsáveis e aplicou-lhe a multa prevista no art. 57 da Lei 8.443/1992.
O ex-prefeito foi apenado em razão da omissão no dever de prestar contas e da não comprovação da regular aplicação dos recursos repassados ao município, na modalidade fundo a fundo, à conta dos programas de Proteção Social Básica (PSB) e Proteção Social Especial (PSE) , no exercício de 2011.
O responsável interpôs recurso de reconsideração contra essa deliberação inicial, o qual foi julgado pelo Acórdão 4001/2020-TCU-Segunda Câmara, ora embargado, por intermédio do qual esta Corte:
a) retificou, de ofício, por inexatidão material, o subitem 9.2 do Acórdão 558/2018-TCU-Segunda Câmara, alterando a tabela de débito incorretamente grafada;
b) conheceu do recurso de reconsideração interposto pelo Sr. José Severino Ramos de Souza e, no mérito, deu-lhe provimento parcial de maneira a:
b.1) reduzir o débito discriminado no subitem 9.2 do Acórdão 558/2018-TCU-Segunda Câmara, de modo a ter as datas mais favoráveis ao ora recorrente;
b.2) reduzir a multa fixada no subitem 9.3 do Acórdão 558/2018-TCU-Segunda Câmara, proporcionalmente à redução do débito.
Não conformado com o provimento parcial do recurso interposto, o ex-prefeito opõe estes embargos declaratórios (peça 120) , nos quais alega que houve contradições e omissões na decisão que julgou o mérito daquela peça recursal (Acórdão 4001/2020-TCU-Segunda Câmara) .
O responsável traz as seguintes alegações com vistas a reformar o decisum ora embargado:
a) não consta da deliberação recorrida nenhuma referência à aprovação das contas do PETI 2011 pelo Conselho Municipal de Assistência Social (CMAS) ;
b) não foi levada em conta a segunda proposta do auditor da Secretaria de Recursos no sentido de "anular a decisão recorrida e renovar a citação, haja vista o erro constante no item 9.2 do Acórdão recorrido, lastreado pelo equívoco da proposta da UT"  (subitem 12, peça 96) ;
c) também não foi considerada a proposta do Secretário da Serur no sentido de dar provimento parcial para afastar o débito imputado ao recorrente por meio do subitem 9.2 do acórdão recorrido, mantendo-se a aplicação de multa em razão da omissão inicial no dever de prestar contas (subitem 12, peça 96) ;
d) impossibilidade de fazer sustentação oral, contrariando os princípios do contraditório e da ampla defesa.
O recorrente requer o acolhimento destes embargos de forma a anular os acórdãos 558/2018 e 4.001/2020, ambos da 2ª Câmara, bem como a realização de nova citação, com a informação do exato valor a ser comprovado.
	É o relatório.

Manoel Alves de Oliveira (035.533.454-20), Paulo Roberto dos Santos Coelho Filho (038.566.044-80) e outros, representando José Severino Ramos de Souza, procuração à peça 82.

Não atuou.

TOMADA DE CONTAS ESPECIAL. TRANSFERÊNCIA FUNDO A FUNDO. PROGRAMAS SOCIAIS. OMISSÃO NO DEVER DE PRESTAR CONTAS. REVELIA. CONTAS IRREGULARES. DÉBITO. MULTA. RECURSO DE RECONSIDERAÇÃO. CONHECIMENTO. PROVIMENTO PARCIAL. CITAÇÃO PELOS VALORES CORRETOS. NÃO AFRONTA AOS PRINCÍPIOS DO CONTRADITÓRIO E DA AMPLA DEFESA. ERRO MATERIAL NO VALOR DO DÉBITO DO ACÓRDÃO ORA RECORRIDO. RETIFICAÇÃO DE OFÍCIO DESSE DECISUM. PRESTAÇÃO DE CONTAS PARCIAL. ABATIMENTO DO VALOR DO DÉBITO E DO VALOR DA MULTA. EMBARGOS DE DECLARAÇÃO. INEXISTÊNCIA DE OBSCURIDADE, OMISSÃO OU CONTRADIÇÃO. CONHECIMENTO. REJEIÇÃO.

TOMADA DE CONTAS ESPECIAL (TCE)

não autou.

Trata-se de embargos de declaração opostos pelo Sr. José Severino Ramos de Souza, ex-prefeito de Gameleira/PE (gestão 2009/2012) em face do Acórdão 4001/2020-TCU-Segunda Câmara, por meio do qual esta Corte conheceu e deu provimento parcial ao recurso de reconsideração por ele interposto contra o Acórdão 558/2018-TCU-Segunda Câmara, de relatoria do Ministro André Luís de Carvalho.
Por intermédio desse último decisum, este Tribunal julgou irregulares suas contas, condenou-o ao pagamento do débito apurado em solidariedade com os demais responsáveis e aplicou-lhe multa individual prevista no art. 57 da Lei 8.443.
O ex-prefeito foi apenado em razão da omissão no dever de prestar contas e da não comprovação da regular aplicação dos recursos repassados ao município, na modalidade fundo a fundo, à conta dos programas de Proteção Social Básica (PSB) e Proteção Social Especial (PSE) , no exercício de 2011.
Cabe rememorar que o recorrente havia interposto duas peças nominadas recursos de reconsideração (peças 36 e 85) , trazendo em seus anexos centenas de documentos a título de prestação de contas dos recursos repassados à municipalidade ora sob análise (peças 37 a 63 e 86 a 93) .
Após análise da totalidade dessa documentação pela Secretaria de Recursos, este Tribunal prolatou o Acórdão 4001/2020-TCU-Segunda Câmara, ora embargado, por intermédio do qual esta Corte:
a) retificou, de ofício, por inexatidão material, o subitem 9.2 do Acórdão 558/2018-TCU-Segunda Câmara, alterando a tabela de débito incorretamente grafada;
b) conheceu do recurso de reconsideração interposto pelo Sr. José Severino Ramos de Souza e, no mérito, deu-lhe provimento parcial de maneira a:
b.1) reduzir o débito discriminado no subitem 9.2 do Acórdão 558/2018-TCU-Segunda Câmara, de modo que a ter as datas mais favoráveis ao ora recorrente;
b.2) reduzir a multa fixada no subitem 9.3 do Acórdão 558/2018-TCU-Segunda Câmara, proporcionalmente à redução do débito.
Feito breve resumo do processo, passo a decidir.
Preliminarmente, esclareço que os presentes embargos de declaração devem ser conhecidos, visto estarem presentes os requisitos para sua admissibilidade, em conformidade com os artigos 32, inciso II, e 34 da Lei nº 8.443/1992.
No mérito, os declaratórios não devem ser acolhidos, visto que os argumentos trazidos pelo recorrente não confirmam as supostas contradições e omissões, nos termos que explicito neste voto.
No que se refere à aprovação das prestações de contas pelo Conselho Municipal de Assistência Social (CMAS) , a jurisprudência desta Corte é no sentido de que:
A apresentação, em sede de tomada de contas especial, de parecer do Conselho Municipal de Assistência Social acerca da regularidade das contas relativas aos recursos repassados pelo Fundo Nacional de Assistência Social - FNAS, desprovido de documentação adicional a demonstrar o nexo de causalidade entre os recursos federais transferidos e as despesas realizadas, por si só, não garante a demonstração da regular aplicação desses recursos. (Acórdão 4110/2010-TCU-Primeira Câmara, de relatoria do Min. Vital do Rego, constante da "Jurisprudência Selecionada") .
Nesse caso concreto, conforme afirmei acima, o responsável trouxe grande número de documentos que comprovaram a regular aplicação de parte dos recursos repassados (R$ 460.467,81) , de maneira que no decisum ora recorrido o valor do débito foi corrigido do valor total transferido (R$ 767.869,21) para o montante em que não houve a comprovação da regular aplicação (R$ 307.401,40) .
Cabe destacar que a jurisprudência desta Corte é firme no tocante à responsabilidade pessoal do gestor pela comprovação da boa e regular aplicação dos recursos federais recebidos mediante convênio ou instrumentos congêneres. Nesse passo, todo aquele que utiliza ou gerencia recursos públicos, por dever constitucional e legal, submete-se ao encargo de demonstrar o correto emprego da totalidade dos valores federais repasssados, nos termos dos arts. 70, parágrafo único, e 37, caput, da Constituição de 1988 e do art. 93 do Decreto-Lei 200, de 25 de fevereiro de 1967.
Quanto às alegações de que não foram levadas em conta a segunda proposta do auditor da Secretaria de Recursos (Serur) e a proposta do Secretário daquela unidade técnica (abaixo transcritas) , tais argumentos não devem prosperar.
Auditor da Serur
I - conhecer do recurso de reconsideração interposto pelo Sr. José Severino Ramos de Souza contra o Acórdão 558/2018-TCU-Segunda Câmara, e, no mérito, dar-lhe provimento total, a fim de anular a decisão recorrida e renovar a citação, haja vista o erro constante no item 9.2 do Acórdão recorrido, lastreado pelo equivoco da proposta da UT (peça 17, itens 8 e 16.2) e o entendimento pela não reformation in pejus;
Secretário da Serur
a) conhecer do recurso e, no mérito, dar-lhe provimento parcial para afastar o débito imputado ao recorrente por meio do item 9.2 do acórdão recorrido, mantendo-se a aplicação de multa em razão da omissão inicial no dever de prestar contas, com fundamento no art. 58, inciso I, da Lei 8.443/1992;
Essas proposições foram tratadas nos subitens 14 a 17 do meu voto condutor da deliberação ora embargada, abaixo transcritos:
14. Primeiramente, ressalto que a condenação em débito do responsável deveria ter sido feita pelo valor total repassado de janeiro a dezembro de 2011 (R$ 767.869,21) , e não apenas pelo valor repassado a partir de 25/7/2011 (R$ 335.101,65) . 
15. Conforme afirmado pelo douto Parquet, resta claro que a fundamentação do acórdão ora recorrido foi no sentido de imputação de débito pelo valor integral repassado, de maneira que não houve contradição entre aquela deliberação e seus fundamentos de decidir.  
16. Além disso, não houve afronta aos princípios do contraditório e a ampla defesa, uma vez que, tanto na fase interna da TCE, quanto neste Tribunal, o ex-prefeito havia sido citado pelo valor integral dos recursos repassados, R$ 767.869,21 (peça 11) . Mesmo assim, o responsável não apresentou a prestação de contas desses valores, quedando-se silente, o que levou esta Corte a condená-lo em débito e multa e julgar suas contas pela irregularidade em decorrência da omissão no dever de prestar contas e da não comprovação da regular aplicação desses recursos.
17. Entendo também que a manutenção do débito, nesta fase recursal, dos valores dos quais não houve comprovação de sua aplicação (R$ 307.401,40) , não caracteriza reformatio in pejus. Afinal, essa decisão não agravará a situação do responsável, mas tão-somente corrigirá um erro ocorrido na prolação do decisum ora recorrido.
Trago também trecho do Parecer do MPjTCU, reproduzido naquele voto:
 (...) 
Saliente-se que a correção de erro material, ainda que acarrete o aumento do valor da condenação, não caracteriza reformatio in pejus. Trata-se apenas de ajustar a parte dispositiva do acórdão à sua fundamentação, o que poderia ser feito independentemente da interposição de recurso pela parte. Nessa linha, citam-se os seguintes precedentes da Jurisprudência Selecionada do TCU:
"A correção de erro material em acórdão, com a finalidade de incluir nome de responsável no rol dos que tiveram suas contas julgadas irregulares, não implica reformatio in pejus, quando o mérito pela irregularidade das contas do agente estiver claramente delineado no relatório e no voto." (Acórdão 2724/2015-TCU-Plenário | Relator: JOSÉ MUCIO MONTEIRO) 
"O erro material, ou seja, a parte da decisão que não condiz com a intenção do julgador, não transita em julgado." (Acórdão 1669/2007-TCU-Plenário | Relator: VALMIR CAMPELO) 
Cabe, ainda, transcrever o teor da Súmula 145 do TCU:
"O Tribunal de Contas da União pode alterar as suas Deliberações (Regimento Interno, art. 42, itens IV e V) , para lhes corrigir, de ofício ou a requerimento da parte, da repartição interessada ou do representante do Ministério Público, inexatidões materiais ou erros de cálculo, na forma do art. 463, I, do Código de Processo Civil, ouvida previamente, nos dois primeiros casos, a Procuradoria junto ao Colegiado."
Portanto, não há nenhum óbice a que o TCU retifique, de ofício, o Acórdão 558/2018-TCU-Segunda Câmara, a fim de que a tabela de composição do débito contida no seu item 9.2 passe a ser a seguinte: (Grifo nosso) 
Ante as razões expostas, pode-se verificar que, no voto ora embargado, analisei a possibilidade de anulação da citação em razão de um possível reformatio in pejus (segunda proposta do auditor da Serur) , bem como tratei da impossibilidade da exclusão total do débito (proposta do Secretário daquela unidade técnica) de modo que não há que se falar em omissão naquela deliberação.
No que concerne ao argumento de que houve afronta aos princípios do contraditório e da ampla defesa, em razão da manutenção do processo na pauta de julgamento, o que impossibilitou a realização de sua sustentação oral, este também não tem o condão de modificar a deliberação ora embargada.
Os fundamentos para a manutenção do processo na pauta de julgamento da sessão do dia 16 de abril de 2020, data do decisum ora recorrido, encontram-se nos subitens 24 a 30 do voto condutor daquele acórdão, conforme trecho abaixo transcrito:
26. Ocorre que, consoante a jurisprudência desta Corte, embora a solicitação de retirada do processo de pauta seja uma faculdade legítima da parte, tal deferimento constitui decisão discricionária do relator, não se incluindo no rol de direitos subjetivos processuais das partes, mesmo porque a tramitação dos processos nesta Corte não se sujeita à agenda dos profissionais que neles atuam ou dos respectivos responsáveis, e deve ser sopesado com os princípios da celeridade e economia processual. 
27. Assim, não há de se falar em cerceamento de defesa, visto que as etapas processuais anteriores foram devidamente cumpridas, e o não atendimento do pedido não acarreta nulidade do julgamento. Nessa direção são, por exemplo, os Acórdãos 3.034/2013 e 1.936/2015, do Plenário; 8.089/2014, 8.532/2017 e 10.846/2018, estes da 1ª Câmara; e 12.421/2016 e 8.689/2019, da 2ª Câmara. (Grifo nosso) 
Por fim, cabe registrar que consta dos autos procuração do responsável aos seus representantes legais (peça 109) , na qual ficam vetadas as notificações aos outorgados, de maneira que as futuras comunicações processuais devem ser feitas no endereço do próprio responsável.
	Ante as razões expostas, VOTO no sentido de que o Tribunal conheça dos presentes embargos para, no mérito, rejeitá-los, na linha do Acórdão que ora submeto à deliberação deste colegiado.
TCU, Sala das Sessões Ministro Luciano Brandão Alves de Souza, em 16 de março de 2021.
Ministro JOÃO AUGUSTO RIBEIRO NARDES 
Relator